臺灣高等法院刑事判決
109年度原上易字第49號
上  訴  人  臺灣宜蘭地方檢察署檢察官
被      告  林欣蕙


指定辯護人  本院公設辯護人陳德仁
上列上訴人因被告詐欺案件，不服臺灣宜蘭地方法院109年度原
易字第3號，中華民國109年6月9日第一審判決（起訴案號：臺灣
宜蘭地方檢察署108年度偵緝字第304號），提起上訴，本院判決
如下：
    主  文
上訴駁回。
    理  由
一、公訴意旨略以：被告林欣蕙（下稱被告）能預見將金融帳戶
    之存摺、金融卡及密碼等資料提供予他人使用，極易遭詐騙
    集團利用為犯罪工具，竟不違背其本意，基於幫助詐欺取財
    之犯意，於民國108年3月27日某時，依真實姓名年齡不詳、
    網路上自稱「胡經理」之人指示，在址設宜蘭縣○○鄉○○路0
    段000號之全家便利商店五結興盛店內，將其所申辦之中國
    信託商業銀行帳戶（下稱中國信託銀行帳戶，帳號詳卷）之
    存摺、提款卡以「店到店」方式寄送，並告知密碼予詐騙集
    團成員使用，該詐騙集團成員乃以「網路購物系統錯誤可能
    被重複扣款」之詐騙方式，使告訴人張欣儀（下稱告訴人）
    因此陷於錯誤而於108年3月31日下午5時52分許匯款新臺幣
    （下同）29,403元到上開帳戶內，嗣經告訴人報警處理，始
    查獲上情。因認被告所為係犯刑法第30條第1項、第339條第
    1項之幫助詐欺取財罪嫌等語。
二、按犯罪事實應依證據認定之，無證據不得認定犯罪事實；不
    能證明被告犯罪者，應諭知無罪之判決，刑事訴訟法第154
    條第2項、第301條第1項分別定有明文。事實之認定，應憑
    證據，如未能發現相當證據，或證據不足以證明，自不能以
    推測或擬制之方法，為裁判基礎；又刑事訴訟法第161條第1
     項規定，檢察官就被告犯罪事實，應負舉證責任，並指出
    證明之方法，是檢察官對於起訴之犯罪事實，應負提出證據
    及說服之實質舉證責任，倘其所提出之證據，不足為被告有
    罪之積極證明，或其指出證明之方法，無從說服法院以形成
    被告有罪之心證，基於無罪推定之原則，自應為被告無罪判
    決之諭知。
三、公訴人認被告涉有本件幫助詐欺取財犯行，無非係以被告於
    警詢、偵查中之供述，告訴人於警詢中之指訴、被告與詐騙
    集團聯絡之對話紀錄、本案中國信託銀行帳戶開戶資料、存
    款交易明細、自動櫃員機交易明細表、詐騙帳戶通報警示簡
    便格式表、內政部警政署反詐騙諮詢專線紀錄表、金融機構
    聯防機制通報單等資料，為其主要論據。
四、訊據被告固坦承有於上開時地，依網路上自稱「胡經理」之
    人指示，將上開中國信託帳戶之存摺、提款卡至便利超商以
    「店到店」方式寄送並告知密碼之事實，惟堅詞否認有何幫
    助詐欺取財之犯行，辯稱：我是在網路上看到貸款廣告去借
    錢，透過LINE與「胡經理」聯繫，對方說為確定帳戶是否可
    正常使用，要求我寄送存摺、提款卡，並提供密碼，LINE對
    話紀錄中，我問為何要給密碼，係因存摺是用來薪資轉帳用
    ，當時接近月底，要發薪水要領錢，我怕我的薪水被人家領
    走，我不知道該帳戶會被拿去做詐騙匯款使用等語。經查：
（一）上開中國信託銀行帳戶(下簡稱系爭帳戶)係被告所申設，
      被告於109年3月27日，在全家超商五結興盛店，依「胡經
      理」指示以「店到店」方式寄出存褶、提款卡，並以LINE
      告知密碼予詐騙集團成員，該帳戶嗣供詐騙集團成員使用
      等事實，為被告於警詢、偵查及原審中坦承，並有被告中
      國信託銀行客戶資料、存款交易明細、LINE對話紀錄1份
      在卷可參（見警澳偵字第1080005081號卷〈下稱警卷〉第1
      至4、16至23 頁，偵緝卷第6至7頁，原審卷第55頁），此
      部分事實堪以認定。被告將上開中國信託銀行帳戶資料交
      予詐騙集團成員後，該詐騙集團成員即於109年3月31日，
      撥打電話詐騙告訴人，致告訴人匯款至上開中國信託銀行
      帳戶，遭詐騙集團成員提領一空等情，亦據告訴人於警詢
      中指證明確，並有告訴人提出之自動櫃員機交易明細表、
      詐騙帳戶通報警示簡便格式表、內政部警政署反詐騙諮詢
      專線紀錄表、金融機構聯防機制通報單、被告中國信託銀
      行存款交易明細各1份在卷可稽（見警卷第5至7、9至15頁
      ），此部分情節亦堪認定。然上開證據，固足徵被告所申
      設而寄交之系爭帳戶確遭詐騙集團成員作為實施詐欺取財
      之人頭帳戶使用，致使告訴人遭受詐欺而將款項匯入被告
      上開帳戶之事實，惟尚不足以證明被告係在主觀上明知或
      已預見其帳戶資料會被詐騙集團成員作為實施詐欺取財之
      人頭帳戶之情形下，猶基於幫助詐欺取財之不確定故意，
      將系爭帳戶存摺、提款卡及密碼提供予不法詐欺集團成員
      使用。
（二）因目前治安機關積極查緝利用人頭帳戶詐欺取財之犯罪方
      式，詐騙集團價購取得人頭帳戶不易，而改以詐騙手法取
      得人頭帳戶，並趁被害人未及警覺發現前，以之充為臨時
      人頭帳戶而供詐欺取財短暫使用者，時有所聞。且一般人
      對於社會事物之警覺性或風險評估，常因人而異，詐騙集
      團成員所為，無非鼓如簧之舌，以虛捏誆騙為能事，詐騙
      手法日新月異，更迭有相當學歷、知識經驗者遭詐騙之情
      事，未足僅憑學識、工作或社會經驗即可全然知悉。是有
      關交付金融機構帳戶之人是否成立幫助詐欺取財罪之認定
      ，自不得逕以被告所持有之帳戶資料是否交付他人，或帳
      號資料有無告知他人知悉，甚或交付後有無淪為犯罪集團
      使用以為斷，尚須衡酌被告所辯其受告知並進而提供帳戶
      資料之原因是否可採，並綜合行為人之素行、教育程度、
      財務狀況與行為人所述情節之主、客觀情事，本於推理作
      用、經驗法則，以為判斷之基礎，且就提供帳戶資料者，
      是否確係基於直接故意或間接故意而為幫助詐欺，應從嚴
      審慎認定，倘交付帳戶資料者有上開受詐騙或輾轉而交付
      金融機構帳戶資料之可能，或其迂迴取得者之使用已逸脫
      提供者原提供用意之範圍，而為提供者所不知並無法防範
      者，於此情形，對其幫助犯罪故意之認定，無法確信係出
      於直接故意或間接故意為之，而仍有合理懷疑存在時，基
      於無罪推定、罪疑有利被告原則，自應為有利於行為人之
      認定。
（三）被告提供上開中國信託銀行帳戶之存摺、提款卡及告知密
      碼時，主觀上無認識或預見其中國信託銀行帳戶可能供他
      人作為向他人詐欺取財之匯款帳戶使用：
　　1.被告因急欲貸款，於108年3月間依網路貸款廣告，以LINE
      通訊軟體向「胡經理」詢問借款利息等相關事宜，對話中
      「胡經理」提出借款合約，其中載有借款人、貸款人之姓
      名、所借金額、被告應開立本票10張，分10個月還款，並
      約定每月還款之日期、還款帳號、遲繳罰款之約定等借款
      條件，並將被告所提供之上開中國信託銀行帳戶資訊記載
      於契約內作為借款之收款帳戶等，並請被告核對等語（見
      警卷第17至23頁），有其等之LINE對話紀錄在卷可稽。可
      知，被告確係為辦理貸款始與「胡經理」聯繫接洽，是以
      ，被告辯稱係因誤信可經由「胡經理」申辦貸款，始寄出
      存摺、提款卡，並告知密碼，尚非全然無稽。
　　2.細觀LINE對話中「胡經理」提出公司要進行帳戶測試查詢
      程序，並向被告訛稱：「因為你是在我們這裡第一次借款
      ，沒有你的信用紀錄，所以你的收款帳戶，要先提供到我
      們這邊做帳戶查詢，確認收款帳戶沒有代扣代繳、強扣法
      扣，問題帳戶跟控管帳戶之後，才會將借款存入你的帳戶
      ，如果以上沒有問題，就會存入借款並影印存摺收款內頁
      ，作為借款合約書附件，放款時簽字」、「放款時存摺跟
      卡交還給甲方，必須在超商門市，因為有提款機可以查詢
      餘額並提領，並且有監視器作為存證，金額核對之後必須
      當下核對借款合約書內容並簽字和本票」、「法律講求證
      據，即時間跟方式，都需要清楚，所以你提供什麼作為借
      款專用，什麼時候交到我們手上，什麼時候放款，收到多
      少借款，什麼方式還款，還款金額多少，什麼時候收款帳
      戶交還到你手上，這些借款存證你要保存起來直到還清借
      款，因為可以做為我們借貸雙方，借款保障的法律證據，
      所以不要刪除」、「帳戶查詢當天晚上放款，放款時，會
      先跟你核對證件本人」、「然後你的存摺及卡，當下會還
      給你，讓你查餘額，你查到你帳戶上的借款金額，在跟我
      核對合約書內容」、「確認無誤之後簽字簽本票就行」、
      「為確保偏遠地區跟外島客戶的公平性，我們全省客戶，
      都是按照宅配單的時間，編號做帳戶查詢」等語（見警卷
      第17至23頁），並且提出：「如借款期間有任何帳戶及借
      款資料問題，公司財務及代辦人必須承擔法律上民事及刑
      事責任，帳戶查詢此期間和甲方（林欣蕙）沒有任何關係
      」之保證，及「完成所有放款手續，即帳戶交還至甲方( 
      林欣蕙）以後，帳戶所有問題和乙方（胡弘山）無關。特
      此證明」之說明，自足使一般人相信「胡經理」就法律責
      任之分擔非常明確，如因辦理借款期間有任何帳戶及借款
      資料問題，公司，財務及代辦人必須承擔法律上民事及刑
      事責任之保證，按章行使貸款手續，並無草率、敷衍之處
      ，「胡經理」對被告說明撥款時，款項先匯入被告之帳戶
      內，但為避免被告尚未簽契約及本票，即領取款項、不見
      蹤影，而不還款之風險，因此要求被告必須先行交付中國
      信託銀行帳戶存摺、提款卡，待借款契約、本票簽妥，雙
      方確認借款金額已入帳後，再交還上開銀行存摺、提款卡
      之程序事項，足見「胡經理」確係假扮民間借貸業者，煞
      有其事協助被告借得款項，對於何以要提供帳戶存摺、提
      款卡、密碼等，亦有一套合理說詞，依常情而言，自難令
      人啟疑。再者，依該line對話紀錄，亦可查見依前開LINE
      之對話内容顯示，自稱「胡經理」之人向被告表示之借貸
      方式，亦站在保障借款人之角度出發，甚或表示放款時會
      將存摺跟卡交還給被告，且必須在超商門市，因為有提款
      機可以查詢餘額並提領，且有監視器作為存證等保障被告
      之權益方法，足使被告誤信為真，致被告對於交付存摺及
      提款卡之使用目的未有任何懷疑。
　　3.被告辯稱其告知填寫「密碼」事，亦係因「胡經理」告知
      係為測試之用等語，參之先前「胡經理」亦一再對被告表
      示須測試帳戶才能借款，被告在此過程中因而相信「胡經
      理」所說係為測試而交付存摺、提款卡等情，依被告自述
      先前並無向銀行或民間業者貸款經驗，學歷為國中畢業，
      擔任飲料店店員之工作經驗，係因諸多費用、帳單待處理
      ，需要繳納（見偵緝卷第6頁，原審卷第106頁），則被告
      在需款孔急、未具備足夠之民間借款經驗情形下，因對方
      前開縝密話術而誤信對方為民間貸款業者，受騙交付帳戶
      之存摺、提款卡及密碼，尚未悖於常情，益徵其辯詞並非
      全然不可採信。此外，被告除寄出系爭帳戶之資料外，於
      上揭對話過程，並依對方之指示將身分證放在下巴自拍相
      片並傳給對方，且觀諸被告系爭帳戶交易明細表（見警卷
      第9頁）所示，被告自108年2月1日起於每次有薪資或其他
      款項入帳後，均旋即提領，帳戶餘額僅數百元，應可認系
      爭帳戶為被告日常領取轉入薪資所用，並非於此帳戶存摺
      、提款卡等資料寄出前，故意將帳戶餘額提領一空，揆諸
      一般常情以觀，苟被告對於對方為詐騙集團成員已有認識
      或可得推知，豈可能拍攝並傳送本人全臉及身分證件之照
      片，徒增自身風險，且將按月撥付薪資入帳之系爭帳戶存
      摺、提款卡及密碼提供詐騙集團使用。是綜合前情以觀，
      本件被告確有可能係為了申辦貸款，誤信詐騙集團成員之
      說法，始提供上開帳戶，並將密碼告知對方。是被告辯稱
      因而相信對方所言而寄出上開帳戶等資料，並未預見該帳
      戶會遭詐欺集團做為犯罪使用等語，與常情尚非有違，為
      可採信。
　　4.公訴意旨雖質疑被告提供帳戶以前將帳戶提領一空，認其
      不在乎帳戶遭詐騙使用；又被告提供密碼前，已有感覺異
      狀，應有認識幫助詐欺之情等語。惟被告於借貸過程中雖
      未先確認借貸之真實性，即交付銀行存摺、提款卡並告知
      密碼予他人，而遭詐騙集團利兩作為詐欺取財之工具，縱
      有疏失，亦難謂可等同於不確定故意，而被告否認犯行之
      主張，其所提供之系爭帳戶確係其薪資轉入所用，有交易
      明細表在卷可憑（警卷第9頁），並已提供相關因借貸而
      遭詐走存摺、提款卡、密碼等過程之LINE對話紀錄，該等
      LINE對話内容等證據，衡之詐騙集團成員為取得個人資料
      ，其所使用之欺罔方式係千變萬化，且有一套演練純熟、
      頗具說服力之說詞，一般人不免因詐騙集團成員言語相誘
      而陷於錯誤，採行他人眼中不可思議之處置方式，尚難遽
      予推論被告必具警覺程度，而對構成犯罪之事實必有預見
      ，被告係為尋求借貸而將帳戶資料交與他人，依其當時之
      心理狀態觀之，被告當時一心想借貸金錢，復相信對方所
      加諸被告之說明話術，以致被告在詐騙集團人員之說明、
      合理化之各種言語下逐步落入詐騙集團所設下之圈套而不
      自知，因而未能査覺有異。被告在案發當時之判斷能力因
      受到詐騙集團人員的術語影響下遂無法察覺異狀及為合乎
      常理之決定，此為人情之常，難僅因被告提供帳戶資料致
      遭詐騙集團人員為詐財工具之外在客觀事實，即推論認被
      告有幫助詐欺之不確定故意。至於LINE對話紀錄中，被告
      雖於對方要求以衣物放進包裹裡將提款卡包起來及填寫密
      碼時，回覆同意之表情貼圖並詢問「怎麼要給密碼呢」、
      「我有點怕怕」，惟被告辯稱：我想應該是怕卡片在寄送
      的過程中折損所以要用衣物包覆，另我擔心係因存摺是用
      來薪資轉帳用，當時接近月底，要發薪水要領錢，我怕我
      的薪水被人家領走等語（見本院卷第49至50頁），可見系
      爭帳戶係被告領取薪資之重要帳戶，其所以對提供密碼有
      所疑慮，應係擔心該帳戶內之薪資遭他人領取，惟因遭詐
      騙集團說服仍予以交付，尚難據此即認被告已有預見系爭
      帳戶將供詐騙集團所使用，本案仍有合理懷疑存在，即應
      為被告有利之認定。從而，本案難認被告有何幫助詐欺取
      財之預見，及容任詐欺集團使用上開中國信託銀行帳戶作
      為詐欺取財工具之幫助詐欺取財不確定故意。
（四）綜上所述，檢察官前揭所舉之證據，固得認被告客觀上有
      為提供系爭帳戶之存摺、提款卡及密碼等行為，惟被告既
      未有何幫助詐欺取財之犯意，本院自難僅憑被告提供系爭
      帳戶之存摺、提款卡及密碼及告訴人有匯款入該帳戶內之
      行為，即遽對被告為不利之認定，本件尚乏其他積極證據
      足資證明被告有何幫助詐欺取財之犯行，而公訴意旨所提
      出之證據或所指出之證明方法，亦不足為被告有罪之積極
      證明，或說服本院形成有罪之心證。從而，公訴意旨所舉
      證據，仍存有合理懷疑，實未達通常一般之人均不致於有
      所懷疑之程度，爰諭知被告無罪之判決。
五、原審審理結果，認無其他積極證據足資證明被告有公訴意旨
    所指之前開犯行，而為被告無罪之諭知，尚無不合。檢察官
    上訴意旨略以：原審未慮及被告非無工作經驗，理應知悉申
    辦貸款須提出資力證明文件，而被告申辦貸款非但未提出任
    何資力證明，尚且冒險寄出顯非貸款所需之提款卡供對方提
    領款項使用，且帳戶內確無何存款，嗣後亦無薪資款項匯入
    帳戶，難謂被告未有幫助詐欺之不確定故意，參以被告所提
    供之Line對話紀錄，其於對方索求密碼之際，尚察有異並表
    示擔憂之情，而詐騙集團份子尚有要求被告寄送之包裹須裝
    入衣物加以掩飾之情，顯有諸多可疑之處，被告應有預見其
    所提供之帳戶極易遭詐騙集團利用，原審未審酌上情而判決
    被告無罪，尚屬有誤等語。惟原審業已參酌上揭證據相互勾
    稽，並於原判決理由欄內詳予論述，經核尚無違背經驗法則
    及論理法則。本院衡酌公訴意旨認被告所涉上揭犯嫌，除檢
    察官所提上開證據外，別無其他補強證據佐證，且一般提供
    金融帳戶予詐騙集團者，行為人通常係將其不再使用之帳戶
    內款項提領殆盡後，始將該無關緊要之帳戶存摺、提款卡及
    密碼等資料交付對方，倘若日後仍持續有款項進出該帳戶，
    斷無任意提供他人支配之理，否則無異自甘承受可能遭不法
    份子盜領之損失，以及隨時可能遭檢警列為警示帳戶而凍結
    之風險，顯不合理，而依被告之供述及其與「胡經理」LINE
    對話紀錄等事證，足認被告辯稱係因誤信可經由「胡經理」
    申辦貸款，始寄出其按月領取轉入薪資所用之存摺、提款卡
    ，並告知密碼等情，應屬可信，依民間借貸方式流程眾多不
    一，本無嚴謹之程序要求，則自難逕以一般金融機構較為嚴
    格之放款程序或被告過去自身向金融機構借貸經驗作為標準
    ，而認被告得以及時察覺本次借貸流程有異，被告為求貸款
    順利，難免降低警覺性，致思慮未周，而予詐騙集團可趁之
    機，始應對方指示提供存摺、提款卡及密碼，又被告自承系
    爭帳戶係薪資帳戶，業如前述，則洵與前述一般提供帳戶以
    幫助詐欺者之情明顯不合，是被告提供系爭帳戶之存摺、提
    款卡及密碼，尚難認其主觀上即有幫助詐欺之犯意；又現今
    經濟活動之多樣性及推陳佈新之瞬息萬變，尚難苛求每人均
    應對各式經濟活動有一定之瞭解，且詐欺集團詐騙被害人之
    手法不斷推陳出新，其詐騙所得之物除一般認知之金錢外，
    已擴及至金融帳戶資料等物，詐欺集團並利用人頭帳戶做為
    出入帳戶，屢經報章雜誌及新聞媒體披露，惟此一般人對於
    社會事物之警覺性或風險評估，常因人而異，且與受教程度
    、從事之職業、心智是否成熟，並無必然之關連，是詐欺集
    團之詐騙手法經政府一再宣導及媒體大幅報導後，仍有各階
    層之民眾受騙之情形。檢察官上訴意旨僅係對原審依職權所
    為之證據取捨以及心證裁量為不同之評價，並未提出補強證
    據，可資證明被告確有其所起訴之犯行，尚難認有理由，應
    予以駁回。
據上論斷，應依刑事訴訟法第368條，判決如主文。
本案經檢察官曾忠己到庭執行職務。
中　　華　　民　　國　　109 　年　　9 　　月　　30　　日
                  刑事第十七庭審判長法　官　鄭水銓
                              　　  法　官　黃雅芬
                              　    法　官　沈君玲
以上正本證明與原本無異。
不得上訴。
                                    書記官　彭于瑛
中　　華　　民　　國　　109 　年　　9 　　月　　30　　日